ACORDAO-COMPLETO-2485012

ACÓRDÃO 8685/2021 ATA 20/2021 - PRIMEIRA CÂMARA

VISTOS, relatados e discutidos estes atos de aposentadoria dos interessados acima indicados, emitidos pelo Comando da Aeronáutica.
ACORDAM os Ministros do Tribunal de Contas da União, reunidos em sessão da 1ª Câmara, ante as razões expostas pelo Relator e com fundamento no art. 71, inciso III, da Constituição Federal, no art. 1º, inciso V, e art. 39, incisos I e II, da Lei 8.443/1992, no art. 260 do Regimento Interno, em:
9.1. considerar legal o ato de aposentadoria de Júlia Vasconcelos de Lima e autorizar seu registro;
9.2. determinar à Sefip que diligencie o Comando da Aeronáutica a fim de que envie a esta Corte os laudos periciais que embasaram a averbação de tempo de exercício de atividade insalubre por Afonso Paulo Monteiro Pinheiro e por José Autreliz de Oliveira Fernandes.

Atos de aposentadoria em que foi verificada a contagem ponderada de tempo de exercício de atividades insalubres.

Primeira Câmara

Comando da Aeronáutica.

3. Interessados: Afonso Paulo Monteiro Pinheiro (XXX.032.908-XX); José Autreliz de Oliveira Fernandes (XXX.003.913-XX); Júlia Vasconcelos de Lima (XXX.259.722-XX).

13.1. Ministros presentes: Walton Alencar Rodrigues (Presidente), Benjamin Zymler, Vital do Rêgo e Jorge Oliveira (Relator).
13.2. Ministro-Substituto presente: Augusto Sherman Cavalcanti.

ACORDAO-COMPLETO-2523687

Acórdão de Relação 106/2022 - Primeira Câmara

Acórdão de Relação

JORGE OLIVEIRA

Adoto como Relatório o parecer do Ministério Público junto ao TCU - MPTCU (peça 9) , a seguir transcrito:
	"Trata-se de processo consolidado com 3 atos de aposentadoria emitidos pela Diretoria de Administração de Pessoal do Comando da Aeronáutica.
2.	Após aplicação das críticas automáticas a Sefip propôs a ilegalidade e negativa de registro dos atos ante a averbação de tempo ponderado relativo ao exercício de atividades insalubres por não estar "amparada na jurisprudência do TCU, pois não foi deferida para 'profissional de saúde com profissão regulamentada', ou para servidor com regime jurídico anterior à Lei 8.112/1990 diferente de CLT ou posterior a 11/12/1990", e porque não se verificou na documentação anexada aos atos, "a existência do laudo pericial atestando as condições insalubres" (peça 7, p. 2-5) .
3.	Acerca da averbação de tempo insalubre, no período anterior à vigência da Lei 8.112/90, o entendimento do Tribunal, inaugurado pelo Acórdão 2008/2006-TCU-Plenário, firmou-se no sentido de que o servidor público que exerceu, como celetista, no serviço público, atividades insalubres, penosas ou perigosas, tem direito à contagem especial de tempo de serviço para efeito de aposentadoria.
4.	Assim, como medida de racionalidade administrativa, o Tribunal passou a admitir, no tocante aos cargos cujo exercício, por sua própria natureza, presumivelmente envolve algum nível de risco para a higidez física do trabalhador - como médicos, odontólogos e enfermeiros, entre outros - que a contagem ponderada de tempo poderia ser averbada sem maiores exigências.
5.	Todavia, em relação aos demais cargos, como os da área administrativa, a jurisprudência do TCU firmou-se no sentido de que a contagem ponderada somente é permitida se efetivamente comprovado o exercício de atividades em condições especiais, a exemplo do paradigmático Acórdão 911/2014-TCU-Plenário.
6.	No que se refere ao tempo insalubre laborado após 12/12/1990, a jurisprudência do TCU, na linha da então jurisprudência do Supremo Tribunal Federal (STF) , era no sentido de que o tempo de exercício de atividades especiais não poderia ser objeto de contagem ponderada para efeito de aposentadoria comum.
7.	No entanto, em 31/8/2020, o STF alterou sua jurisprudência sobre o assunto ao concluir o julgamento do Recurso Extraordinário (RE) 1.014.286, com repercussão geral reconhecida, consoante se vê no seguinte trecho da ementa da decisão (grifos inseridos) :
EMENTA: RECURSO EXTRAORDINÁRIO. REPERCUSSÃO GERAL. APOSENTADORIA ESPECIAL DE SERVIDOR PÚBLICO. ARTIGO 40, § 4º, III, DA CONSTITUIÇÃO DA REPÚBLICA. PEDIDO DE AVERBAÇÃO DE TEMPO DE SERVIÇO PRESTADO EM ATIVIDADES EXERCIDAS SOB CONDIÇÕES ESPECIAIS QUE PREJUDIQUEM A SAÚDE OU A INTEGRIDADE FÍSICA DO SERVIDOR, COM CONVERSÃO DO TEMPO ESPECIAL EM COMUM, MEDIANTE CONTAGEM DIFERENCIADA, PARA OBTENÇÃO DE OUTROS BENEFÍCIOS PREVIDENCIÁRIOS. POSSIBILIDADE ATÉ A EDIÇÃO DA EMENDA CONSTITUCIONAL N.º 103/2019. DIREITO INTERTEMPORAL. APÓS A EDIÇÃO DA EC 103/2019, O DIREITO À CONVERSÃO OBEDECERÁ À LEGISLAÇÃO COMPLEMENTAR DOS ENTES FEDERADOS. COMPETÊNCIA LEGISLATIVA CONFERIDA PELO ART. 40, § 4º-C DA CRFB.
8.	O novo entendimento foi acolhido pela Primeira Câmara do TCU no Acórdão 12.356/2020, relatado pelo Ministro Benjamin Zymler. Em seu voto, o relator consignou que, ante o novo entendimento do STF no RE 1.014.286, "a resolução do caso concreto estaria a exigir apenas o exame dos elementos que demonstram se a interessada laborou em condições insalubres (...) " para averiguar a regularidade da contagem ponderada de tempo de serviço laborada em condições especiais para efeito de aposentadoria comum. 
9.	Portanto, a regularidade da contagem de tempo de serviço em condições especiais de insalubridade, para efeito de aposentadoria comum, laborado antes ou depois da entrada em vigor da Lei 8.112/1990, e até a vigência da EC 103/2019, pode ser presumida, para os cargos de profissional de saúde com profissão regulamentada, ou deve ser efetivamente comprovada, para os demais cargos.
10.	Analisando a averbação de tempo insalubre em cada um dos atos do processo, observa-se que o ato de peça 3, que trata da concessão inicial da aposentadoria de Júlia Vasconcelos de Lima, mesmo com a exclusão do tempo insalubre de 3 meses e 28 dias, a interessada permanece com 33 anos 3 meses e 2 dias de tempo de serviço/contribuição para a aposentadoria e preenche todos os demais requisitos exigidos pelo fundamento legal utilizado para a concessão: art. 3º da EC 47/2005. Isso porque, na data da aposentadoria, ocorrida em 24/1/2018, a interessada contava com mais de 56 anos de idade e um pouco mais de 33 anos de tempo de serviço público, na carreira, e no cargo.
11.	Ante o exposto, este representante do Ministério Público de Contas da União, não vislumbra irregularidade no ato de peça 3 e opina, em dissonância com a unidade técnica, pela legalidade e registro do ato.
12.	Todavia, o mesmo não se pode dizer em relação aos atos de peças 4 e 5 que tratam respectivamente, das aposentadorias de Afonso Paulo Monteiro Pinheiro e José Autreliz de Oliveira Fernandes.
13.	Nos dois casos, considerando os cargos que os interessados ocupavam, a saber, tecnologista sênior e auxiliar operacional de serviços diversos, não se pode presumir o labor em condições especiais de insalubridade.
14.	Ambas as aposentadorias foram concedidas com fundamento no art. 3º da EC 47/2005. Com a exclusão do tempo insalubre averbado, os interessados não preenchem o requisito de 35 anos de tempo de serviço/contribuição para aposentadoria, e foram anexados aos atos apenas cópias dos boletins do Comando da Aeronáutica que determinaram a averbação do tempo de serviço especial. 
15.	Ante o exposto, opinamos pela realização de diligência à unidade jurisdicionada para que envie ao Tribunal os laudos periciais que atestam o labor dos Srs. Afonso Paulo Monteiro Pinheiro e José Autreliz de Oliveira Fernandes em condições de risco ou expostos a agentes nocivos à saúde nos respectivos locais de trabalho e que sustentam o cômputo de tempo de serviço ponderado da forma como foi concedido."
	É o Relatório.

não há.

Procurador Rodrigo Medeiros de Lima.

APOSENTADORIAS. CONTAGEM PONDERADA DE TEMPO DE ATIVIDADE INSALUBRE. LEGALIDADE E REGISTRO DE UM ATO ANTE O ATENDIMENTO DOS REQUISITOS DO ART. 3º DA EC 47/2005, MESMO SE EXCLUÍDO O TEMPO DE ATIVIDADE INSALUBRE. DILIGÊNCIA AO ÓRGÃO DE ORIGEM PARA OBTENÇÃO DE LAUDOS PERICIAIS QUE AUTORIZARAM A AVERBAÇÃO DE TEMPO INSALUBRE EM DOIS ATOS.

APOSENTADORIA (APOS)

Secretaria de Fiscalização de Integridade de Atos e Pagamentos de Pessoal e de Benefícios Sociais - Sefip.

Ao examinar os três atos de aposentadoria constantes deste processo, emitidos pelo Comando da Aeronáutica, a Secretaria de Fiscalização de Integridade de Atos e Pagamentos de Pessoal e de Benefícios Sociais - Sefip, em pareceres uniformes (peças 7/8) , opinou por sua ilegalidade, com negativa de registro, em face da contagem ponderada de tempo de exercício de atividades insalubres em desacordo com a jurisprudência desta Corte, "pois não foi deferida para 'profissional de saúde com profissão regulamentada', ou para servidor com regime jurídico anterior à Lei 8.112/1990 diferente de CLT ou posterior a 11/12/1990", e porque não se verificou na documentação anexada aos atos, "a existência do laudo pericial atestando as condições insalubres" (peça 7, p. 2-5) .
2.	O Ministério Público junto ao TCU - MPTCU (peça 9) , entretanto, lembrou que, após o Supremo Tribunal Federal - STF, no julgamento do Recurso Extraordinário - RE 1.014.286, com repercussão geral reconhecida, haver reconhecido a possibilidade de contagem ponderada de tempo de atividades insalubres exercidas até a Emenda Constitucional 103/2019, esta Corte de Contas (Acórdão 12356/2020-TCU-Primeira Câmara - Relator o Ministro Benjamin Zymler)  passou a considerar que "a regularidade da contagem de tempo de serviço em condições especiais de insalubridade, para efeito de aposentadoria comum, laborado antes ou depois da entrada em vigor da Lei 8.112/1990, e até a vigência da EC 103/2019, pode ser presumida, para os cargos de profissional de saúde com profissão regulamentada, ou deve ser efetivamente comprovada, para os demais cargos" (peça 9) ;
3.	Ao examinar a averbação de tempo insalubre nos três atos constantes deste feito, o MPTCU observou que, mesmo excluído tal tempo no caso de Júlia Vasconcelos de Lima (peça 3) , a interessada continuaria a preencher todos os requisitos exigidos no fundamento legal apontado para a aposentadoria (art. 3º da EC 47/2005) , motivo pelo qual opinou pela legalidade do ato e seu registro.
4.	Todavia, no caso dos atos de Afonso Paulo Monteiro Pinheiro (peça 4) e de José Autreliz de Oliveira Fernandes (peça 5) , verificou o Parquet que o mesmo não ocorreria se houvesse a exclusão do tempo em debate, além de não ser possível presumir o trabalho em condições de insalubridade, posto que os interessados ocupavam os cargos, respectivamente, de tecnologista sênior e de auxiliar operacional de serviços diversos. Por tal razão, opinou pela realização de diligência ao órgão de origem, com vistas à obtenção dos laudos periciais que autorizaram a averbação do tempo especial.
5.	Acompanho o posicionamento do Ministério Público.
6.	De fato, mesmo se descartados os 3 meses e 28 dias de tempo especial computados, Júlia Vasconcelos de Lima permaneceria com 33 anos, 3 meses e 2 dias de tempo de serviço/contribuição, de serviço público, na carreira e no cargo, além de estar com mais de 56 anos de idade na data da aposentadoria, ocorrida em 24/01/2018. Estariam atendidos, assim, todos os requisitos do art. 3º do art. 47 da EC 47/2005, razão pela qual o ato deve ser considerado legal e registrado.
7.	Quanto a Afonso Paulo Monteiro Pinheiro e José Autreliz de Oliveira Fernandes, a exclusão do tempo especial inviabilizaria suas aposentadorias com base no fundamento legal para tanto empregado. Desse modo, considerando que foram anexados aos atos apenas cópias dos boletins do Comando da Aeronáutica que autorizaram a averbação de tal tempo, é adequada a proposta do MPTCU de que seja diligenciada a unidade de origem para remeta a esta Corte os laudos periciais que atestaram a insalubridade das condições de trabalho daqueles interessados.
	Com essas observações, acolho o pronunciamento do Ministério Público e voto pela adoção da minuta de acórdão que trago a este Colegiado.
TCU, Sala das Sessões, em 15 de junho de 2021.
JORGE OLIVEIRA 
Relator